Inventaris van het archief van het Rijksbureau voor Tabak en Tabaksprodukten, (1939) 1940-1950
Nationaal Archief, Den Haag
Rijksbureau voor Tabak en Tabaksproducten
Rijksbureau Tabak en Tabaksproducten
1939-1950
merendeel 1940-1950
E20144
12.50 meter; 247 inventarisnummers.
Normale geschreven, getypte en gedrukte documenten, geen bijzondere handschriften.
Nationaal Archief, Den Haag
Het archief van het Rijksbureau voor Tabak en Tabaksproducten bevat onder andere instructies van de Nationale Organisatie van Sigarettenfabrikanten aan de leden betreffende de distributie van sigaretten, stukken betreffende de prijsvorming en de prijzen van tabak(sprodukten) en stukken betreffende de afwikkeling van oorlogsgevolgen met betrekking tot de tabaksindustrie.
Archiefvorming
Geschiedenis van de archiefvormer
Rijksbureau voor Tabak en Tabaksproducten, 1940-1950
Oprichting en Opheffing
Het Rijksbureau voor Tabak en Tabaksprodukten heeft een kortere geschiedenis dan de meeste andere Rijksbureaus. Voor de meeste rijksbureaus zijn de kiemen te vinden in de zogenaamde kernbureaus, welke na februari 1937 (maar vooral in 1939) door het Bureau Economische Verdedigingsvoorbereiding van de afdeling Nijverheid van het toenmalige ministerie van Economische Zaken werden ingesteld. Toen deze bureaus, die belast waren met het bestuderen en voorbereiden van distributiemaatregelen, na het uitbreken van de Tweede Wereldoorlog in september 1939 successievelijk uitgroeiden tot rijksbureaus was een deel van het voorbereidende en inventarisatiewerk al gedaan. Dit gold niet voor het Rijksbureau voor Tabak en Tabaksprodukten. Dit leidde er toe dat het Rijksbureau niet werd uitgerust met een Commissie van Bijstand, zoals dat was gebeurd bij eerdere rijksbureaus, maar al op 19 juli 1940 een Commissie van Bestuur kreeg, bestaande uit deskundige en leidende figuren uit het bedrijfsleven. De formele instelling van dit rijksbureau geschiedde op 12 september 1940, door middel van een beschikking van de Secretaris Generaal (verder S.G.) van het Departement van Handel, Nijverheid en Scheepvaart.
Tabak-en Tabaksproductenbeschikking 1940 nr 1, Beschikking van de Secretaris-Generaal (B.S.G.) 12 september 1940, in: Nederlandse Staatscourant (Stcrt) 12 september 1940 nr 178.
De redenen voor deze relatief late oprichting zijn van verschillende aard:
Tabak was door de Engelsen na hun oorlogsverklaring in september 1939 niet op de contrabandelijst geplaatst; aanvoer en export van tabak werd dus niets in de weg gelegd.
Tabak werd als een luxe artikel beschouwd dat minder geschikt werd geacht voor de distributie.
Het bedrijfsleven had in een vergadering met het departement op 5 oktober 1939 geen overeenstemming bereikt over de wenselijkheid van de oprichting van een rijksbureau.
Na de Duitse inval was de situatie echter radikaal veranderd. De overzeese aanvoer van tabak was plotseling geblokkeerd. Bovendien voorzag men dat grote voorraden naar Duitsland zouden worden afgevoerd. Een centraal orgaan dat de verdeling van tabak over Duitsers, industrie en handel objectief zou regelen was een conditio sine qua non geworden. Op 28 en 29 mei verschenen er twee departementale bekendmakingen over de instelling van een Rijksbureau voor Tabak en Tabaksprodukten in de dagbladen. Deze zouden tot de beschikking van september 1940 de enige wettelijke basis voor het rijksbureau vormen
De consequentie hiervan is geweest dat overtredingen van de voorschriften van deze bekendmaking, begaan in de periode voor 12 september1940, op zichzelf niet strafbaar konden worden gesteld.
.
Na de bezetting werd de distibutie van tabak, tabaksproducten en tabaksurrogaten voortgezet. Het Rijksbureau bleef verantwoordelijk voor de uitvoering van de distributieregelingen van de onder haar ressorterende produkten. Toen op 1 juli 1949 de tabaksindustrie werd opgeheven, functioneerde het bureau nog enige tijd om de administratieve en organisatorische werkzaamheden af te ronden en over te dragen.
Ministeriële Beschikking (M.B.) 1 juli 1949 nr 34504, in: Stcrt 1 juli 1949 nr 126
In 1950 werd het Rijksbureau voor Tabak en Tabaksproducten met andere Rijksbureaua samengevoegd tot het Centraal Rijksbureau, dat verantwoordelijk was voor de afwikkeling van de taken van de rijksbureaus die rond deze tijd werden opgeheven.
Ministeriële Beschikking (M.B) 16 januari 1950 (zonder nummer), in: Stcrt 17 januari 1950 nr. 12.
Doel, bevoegdheden, organisatie en taken
Het Rijkbureau voor Tabak en Tabaksproducten werd opgericht om werkzaam te zijn op het gebied van de regeling en controle van de produktie en de distributie van tabak en tabaksproducten en om toezicht te houden op de prijsvorming en prijsbeheersing. Na mei 1941 kwamen ook de tabak- en tabaksurrogaten onder toezicht van het prijsbureau.
B.S.G. 26 mei 1941 nr 12145, in: Stcrt 26 mei 1941 nr 100.
De wettelijke basis van het Rijksbureau voor Tabak en Tabaksprodukten werd gevormd door de Distributiewet 1939. De minister van Economische Zaken (wiens taak gedurende de oorlog werd overgenomen door de Secretarissen-Generaal van de Departementen van Handel, Nijverheid en Scheepvaart en van Landbouw en Visserij) kreeg hierbij de zorg opgedragen voor een doelmatige distributie. Hij kreeg door middel van de artikelen 4 tot en met 8 de bevoegdheid goederen aan te wijzen als distributiegoederen en ten aanzien van die goederen voorschriften op te stellen met betrekking tot koop, verkoop, te koop aanbieding, aflevering, in voorraad houden, ge- of verbruik, be- of verwerking, vervoer en het verstrekken van inlichtingen.
Van deze bevoegdheden werd door de S.G. (Dr H.M. Hirschfeld) van Handel, Nijverheid en Scheepvaart gebruik gemaakt. Op 5 september 1940 werden onbewerkte tabak en tabaksprodukten als distributiegoederen aangewezen. Vervolgens werden op 12 september 1940 door middel van de Tabak- en Tabaksproduktenbeschikking 1940 nr 1 voorschriften gegeven ten aanzien van deze distributiegoederen
B.S.G. 12 september 1940 nr 29361 N.G., in: Stcrt 12 september 1940 nr 178.
. Behalve aan de artikelen 4 tm. 8 van de Distributiewet 1939 ontleende deze beschikking zijn grondslag aan het Distributieheffingsbesluit 1939 en de artikelen 3 en 4 van de Prijsopdrijvings- en Hamsterwet 1939. Bovendien hield zij voorschriften in die noodzakelijk waren gebleken, maar waarin de Distributiewet nietr voorzag. Zulke voorschriften vonden hun grondslag in de regelingsbevoegdheid van de S.G.
Ingevolge de Verordening nr 23/1940
De uitvoering van de voorschriften zoals die in de beschikking waren gegeven, werd opgedragen aan het Rijksbureau voor Tabak en Tabaksproducten. De dagelijkse leiding van het RbTT berustte bij de direktie, die bij de uitvoering namens de S.G. optrad.
Namens veronderstelt verantwoording naar de secretaris-generaal. Gedurende de oorlog echter was er een toenemende tendens tot volledige autonomie van de rijksbureaus.
Om leemten in de beschikking te dichten werden op 26 mei 1941 en 17 december 1941 aanvullingen en wijzigingen aangebracht
B.S.G. 17 december 1941 nr 56521 NG/JA, in: Stcrt 17 december 1941 nr 246.
. Uiteindelijk werd met de Tabaksdistributiebeschikking van 18 mei 1942 het bonnenstelsel geïntroduceerd
B.S.G. 18 mei 1942 nr 234460, in: Stcrt 18 mei 1942 nr 94.
.
Het RbTT was gevestigd in Den Haag en bestond uit een direktie, enkele beleidsafdelingen en ondersteunende diensten. De dagelijkse aanwijzingen aan het bedrijfsleven gingen per circulaire rechtstreeks naar de betrokkenen. Deze circulaires worden wel het machtsinstrument van de rijksbureaus genoemd, waarmee vrijwel dagelijks werd ingegrepen in handel en industrie.
Van der leeuw spreekt zelfs van een circulaire-regiem. A.J. van der Leeuw, Huiden en Leder 1939-1945, den Haag 1954. p.30.
Hoewel aan de rechtskracht van sommige circulaires getwijfeld kon worden en vaak ook niet verwezen werd naar bevoegdheid waarop men zich baseerde, is het toch nauwelijks voorgekomen dat bepaalde opdrachten werden aangevochten. de circulaires waarmee het RbTT vooral sturing gaf aan het bedrijfsleven zijn de zogenaamde 'Berichten'.
Zie inv. nr. 14 en 15.
De Tabak- en Tabaksproduktenbeschikking regelde een aantal taken die het RbTT moest verrichten.
Aanmelding en inschrijving.
op grond van artikel 4 en 5 van de beschikking mochten ondernemingen pas na inschrijving bij het RbTT hun bedrijf uitoefenen. Het RbTT hield (na 26 mei 1941) wettelijk ook zeggenschap over geweigerde ondernemingen d.m.v. het geven van opdrachten en het stellen van voorwaarden die na schrapping werden gegeven.
Verstrekken van schriftelijke vergunningen.
artikel 6 en 7 vormden de basis voor een vergunningenstelsel voor de handel, het vervoer en de verwerking van tabak- en tabaksprodukten. Bij de wijziging van 26 mei 1941 werd de mogelijkheid toegevoegd om aan een vergunning voorwaarden en beperkingen te verbinden. Met de beschikking van 17 december 1941 kreeg het RbTT de bevoegdheid om aankoop en verwerking van bepaalde (inferieure) partijen tabak te verplichten.
Aflevering van tabaksprodukten.
artikel 8 gaf de direktie de mogelijkheid om aan ondernemingen speciale leveringsopdrachten te geven. In 1942 werd dit artikel goeddeels vervangen door het bonnenstelsel van de Tabaksdistributiebeschikking 1942 nr 1.
Toezicht op prijsvorming en prijsbeheersing.
Artikel 9 vormde o.a. de basis voor deze taak.
Deze bevoegdheid was verder gebaseerd op de Prijsopdrijving- en Hamsterwet 1939, de Prijzenbeschikking 1940 nr 1, het Organisatiebesluit Prijsbeheersing 1941 en het Prijsaanduidingsbesluit 1941.
Controle
Artikel 10 gaf het RbTT de mogelijkheid om toezicht te houden op het bedrijfsleven. deze controle vond zowel intern als extern plaats. onder interne controle verstond men de "papieren"controle ten kantore van het RbTT d.m.v. vergelijking van door het bedrijfsleven verstrekte periodieke gegevens. de externe controlebestond uit onderzoeken ter plaatse naar de juistheid van verstrekte gegevens en naar de naleving van de prijsvoorschriften en distributiebepalingen.
Heffen van bijdragen en consentgelden.
Artikel 11 en 12 gaven het RbTT de bevoegdheid om deze gelden te innen.
Eigenaardig is dat artikel 12, lid 3, ervan uitgaat dat de consentgelden sedert 28 mei zijn betaald, dus voor de inwerkingtreding van de beschikking. Een wettelijke basis daarvoor was toen echter niet aanwezig.
Strafmaatregelen
Artikel 13 tenslotte bevatte de sancties die het RbTT kon toepassen bij overtreding van een der voorschriften van de beschikking.
Van deze taak zijn geen stukken in het archief aangetroffen.
Een deel van zijn taken had het RbTT gedelegeerd, uiteraard onder instandhouding van de verantwoordelijkheid en controle van het rijksbureau.
De verdeling van Wehrmacht orders (= leveringen).
Deze taak werd voor sigaren verricht door het Centraal Bureau voor de Sigarenindustrie, later de Vakgroep Sigarenindustrie. Voor sigaretten geschiedde dit door de Nationale Organisatie van Sigarettenfabrikanten, later de Vakgroep Sigarettenindustrie. Voor de kerftabak bemoeide het Bureau Kerfindustrie, later de Vakgroep Kerfindustrie, zich hiermee.
De verdeling van ingevoerde tabak en de herverdeling van industriële voorraden.
Voor sigaretten en kerftabak gebeurde dit door de reeds bovengenoemde instanties. Voor sigarentabak werd een speciale verdelingscommissie in het leven geroepen.
De invoer van ruwe tabak uit Europese produktiegebieden.
Om invoer en aflevering aan de tabakverwerkende industrie van importtabakken te regelen werd op 11 februari 1941 de Exoten Tabak Invoer Commissie (E.T.I.C.) in het leven geroepen. Taak en werkwijze van deze organisatie werden vastgesteld door het RbTT.
De behandeling van klachten.
Hiervoor werd een Centrale Klachtencommissie Distributie Tabaksprodukten ingesteld.
Behalve de taken die het RbTT volgens de Tabak- en Tabaksproduktenbeschikking 1940 nr 1 moest uitvoeren, werden er in de loop van de tijd ook andere (gedelegeerde) werkzaamheden aan het rijksbureau opgedragen.
Bemoeienis met de in- en uitvoer.
Deze taak verrichtte het RbTT op grond van de vergunningverlening die in de Distributiewet 1939 geregeld was. Later als gedelegeerde taak van het Crisis Uitvoerbureau. na de oprichting van de Centrale Dienst voor In- en Uitvoer (C.D.I.U.) werd dit werk overwegend adviserend; alleen voor de uitvoer naar Duitsland bleef het rijksbureau als gedelegeerde werkzaam.
Geregeld in de circulaires van de Direktie Handel en Nijverheid van het Ministerie van Handel, Nijverheid en Scheepvaart; 19 februari 1941 nr 7890 NG, 4 december 1941 nr 61069 H.A./239 en 27 februari 1942 nr 3434/266 H.A.F. ARA Tweede Afdeling, Archief Direktie Handel en Nijverheid, nummer toegang: 2.06.001, inv.nr 8225.
Vorderen van voorraden.
Op grond van art. 3.1. van het Algemene Vorderingsbesluit 1940 was het RbTT gemachtigd om beslag te leggen op voorraden tabak.
Medewerking aan de uitvoering van het Bedrijfsvergunningenbesluit 1941.
Op basis van het Uitvoeringsbesluit I van het Bedrijfsvergunningenbesluit 1941 artikel 2 en Uitvoeringsbesluit III van hetzelfde besluit artikel 1 adviseerde het RbTT het Departement van Handel, Nijverheid en Scheepvaart over aanvragen voor vergunningen om een bedrijf uit te oefenen of uit te breiden.
Medewerking aan de recuperatie en/of het krijgen van schadevergoeding van door de Duitsers weggevoerde goederen.
in de publicatie van het Militair Gezag nr 38 van 2 augustus 1945 verzocht de Commissaris-Generaal voor de Nederlandse Economische Belangen belanghebbenden opgave te doen van door de Duitsers weggevoerde goederen. deze functionaris was nl. aangesteld om naar Duitsland weggevoerde goederen op te sporen, respectievelijk te beheren. de rijksbureaus coördineerden de opgave van hun bedrijfsgroep.
Medewerking aan de uitvoering van de "Economic Cooperation Act 1947" (Marshallplan).
Toen Nederland in 1947 was toegetreden tot de Organisatie voor Europese samenwerking en Ontwikkeling (O.E.S.O.) kwam de Marshall-hulp vanuit de Verenigde Staten op gang. het Nederlands bedrijfsleven moest via de rijksbureaus aanvragen voor invoervergunningen indienen bij de C.D.I.U. deze instantie bepaalde vervolgens welke importen onder de hulpverlening van de "Economic Cooperation Act" zouden kunnen vallen en dus met Marshall-dollars gefinancierd konden worden.
Regeling van en controle op de distributie van sigarettenpapier.
Deze taak was door het Rijksbureau voor Papier aan het RbTT gedelegeerd.
Van deze taak zijn geen bescheiden in het archief aangetroffen.
Verstrekken van inlichtingen over stilgelegde bedrijven.
Volgens het Besluit steunverlening stilgelegde bedrijven, artikel 7.1, moesthet rijksbureau inlichtingen over stilgelegde bedrijven verstrekken aan de Maatschappij voor Industriefinanciering (MAVIF).
Van deze taak zijn geen bescheiden in het archief aangetroffen.
Na de bezetting werd de distributie van tabak, tabaksprodukten en tabaksurrogaten voortgezet. Het Rijksbureau bleef verantwoordelijk voor de uitvoering van de distributieregelingen van de onder haar ressorterende produkten. Toen op 1 juli 1949 de tabaksdistributie werd opgeheven, functioneerde het bureau nog enige tijd om de administratieve en organisatorische werkzaamheden af te ronden en over te dragen
Ministeriële Beschikking (M.B.) 1 juli 1949 nr 34504, in: Stcrt 1 juli 1949 nr 126.
. In 1950 werd het Rijksbureau voor Tabak en Tabaksprodukten met andere Rijksbureaus samengevoegd tot het Centraal Rijksbureau, dat verantwoordelijk was voor de afwikkeling van de taken van de rijksbureaus die rond deze tijd werden opgeheven.
Ministeriële Beschikking (M.B.) 16 januari 1950 (zonder nummer), in: Stcrt 17 januari 1950 nr 12.
Relaties tot andere organen
Het RbTT viel onder verantwoordelijkheid van het Departement van Handel, nijverheid en Scheepvaart. Door Duitse bemoienissen echter werden strukturen en hiërarchische verhoudingen danig vertroebeld. de in normale omstandigheden zo eenduidige struktuur werd een amalgaam van diverse Nederlandse en duitse instanties en militaire en civiele organen. Incidenteel werkten deze samen, maar vaker doorkruisten of saboteerden zij elkaars doelstellingen.
Toen tijdens de oorlog de regering (koningin en ministers) naar Londen was uitgeweken, werd het ministerie geleid door Secretaris-Generaal (S.G.) H.M. Hirschfeld, die deze gehele periode het glibberige pad moest bewandelen tussen samenwerking met en tegenwerking van de Duitsers.
Door het RbTT werd de S.G. regelmatig in stelling gebracht tegen Duitse eisen en verlangens. Op deze manier kon het bureau tegenspel bieden aan de 'Rüstungsinspektion Niederlande, Abteilung Gewerbliche Wirtschaft, Gruppe Tabak' (respectievelijk Renz, Nied sr, Nied jr en Gerlach); de 'Beauftragte des Reichsministers für Bewaffnung und Munition' (R. Fiebig); de 'Referent'; later 'Bevollmächtigte' (Dr. kahl)
De 'Referent' zou oorspronkelijk een informerende en adviserende taak vervullen. Al in een vroeg stadium echter ging deze functionaris aanwijzingen geven aan het RbTT. Toen per 1 december de 'Referent' vervangen werd door 'Bevollmächtigte', die kantoor hield op het RbTT, kregen deze aanwijzingen zelfs de kracht van 'Anordnungen' (verordeningen).
en andere Duitse instellingen, zoals de 'Überwachungstelle', het 'Wehrmachtbeschaffungsamt', de 'Zentralauftragstelle' en niet te vergeten het 'Generalkommissariat für Finanz und Wirtschaft' (Dr. H. Fischböck)
Van der Leeuw, huiden en Leder, p. 65 e.v.
Vanuit de Dienst van de Gemachtigde voor de Prijzen, belast met de vorming en de beheersing van de prijen voor alle goederen en diensten, ontving het RbTT regelmatig aanwijzingen m.b.t. prijsaangelegenheden.
J. de Waard fungeerde gedurende het gehele bestaan van het rijksbureau als gedelegeerde van het Ministerie.
Tijdelijk Rijksbureau voor Tabak en Tabaksprodukten in het bevrijde Nederland, 1944-1945
Nadat Eindhoven op 18 september 1944 bevrijd was, vond er op 28 september een bespreking plaats tussen het bestuur van de Bedrijfsgroep Tabakverwerkende industrie en de Militair Commissaris voor het district Eindhoven, majoor C. Verhoeff. Men voorzag dat er door het wegvallen van een ambtelijk apparaat als het RbTT moeilijkheden zouden ontstaan op het gebied van grondstoffenvoorziening, de distributie en de prijzen. Het bestuur van de Bedrijfsgroep verzocht de Militair Commissaris daarom om de taak van het RbTT te mogen overnemen en de nodige volmachten te krijgen om die taak te kunnen vervullen. Nadat de Militair Commissaris zich in verbinding had gesteld met de Chef Staf Militair Gezag, Mr. H.J. Kruls, werd op 23 oktober diens beschikking in het Publicatieblad van het Militair Gezag gepubliceerd
Publikatieblad Militair Gezag (P.M.G.), 23 oktober 1944, nr 6.
. Daarbij kregen F.van Best en E.van Buul, per 15 oktober 1944, tijdelijk
"alle bevoegdheden, welke den directeur van het RbTT toekomen krachtens de Distributiewet 1939 en de daarop berustende uitvoeringsbepalingen (...) voor het in bijzonderen staat van beleg verkeerende grondgebied van het Rijk in Europa (...), totdat deze beschikking buiten werking zal zijn gesteld, met het recht van gedeeltelijke delegatie voor bepaalde werkzaamheden of rayons." Het Tijdelijk RbTT werd gevestigd in Eindhoven en bestond uit de bovengenoemde tweehoofdige direktie, enkele beleidsafdelingen, zoals Handel, Controle en Statistiek, Industrie en Distributie en ondersteunende afdelingen, zoals het Secretariaat en de Type kamer. Enkele afdelingen waren nog onderverdeeld in secties
Zie inventarisnummer 219.
. De werkzaamheden waren door de aard van de beschikking identiek aan die van het rijksbureau te Den Haag. Toen na mei 1945 het gehele Nederlandse grondgebied bevrijd was, werden de bevoegdheden weer ingetrokken d.m.v. een verordening in het Publicatieblad van het Militair Gezag. (P.M.G. 8 juni 1945, nr 124.) In juli 1945 hield het Tijdelijk Rijksbureau definitief op zelfstandig te functioneren en werd het omgevormd tot een bijkantoor van het Rijksbureau voor Tabak en Tabaksprodukten te Den Haag.
Maandverslag d.d. 15 juli 1945. Inventarisnummer 215.
Wachtgeldfonds voor de Nederlandse Sigarenindustrie
De belangrijk gewijzigde economische situatie in Nederland na de Duitse inval en de daarmee samenhangende onzekerheid waarin het Nederlandse bedrijfsleven na mei 1940 kwam te verkeren, deed de overheid vrezen voor massale ontslagen. Om derving van inkomsten van werknemers in de tabaksindustrie te compenseren, moest de mogelijkheid van een wachtgelduitkering worden gerealiseerd. Het RbTT verplichtte fabrikanten tot bijdragen aan het Wachtgeldfonds, waartoe het overigens niet bevoegd was
Bericht nr 105, d.d. 13-11-1940.
. Daar de wachtgeldregeling voldeed aan de voorwaarden die het ministerie van Sociale Zaken had geformuleerd, kon het fonds ook in aanmerking komen voor overheidssubsidie
Vermeld in de brochure: "Algemeene regelen betreffende het verleenen van subsidie in uitkeeringen, verstrekt ingevolge wachtgeldregelingen".
.
Voor het beheer van het aldus gevormde fonds werd op 16 april 1941 een afzonderlijke rechtspersoon geschapen; de Stichting Wachtgeldfonds voor de Nederlandse Sigarenindustrie. De Commissie van Bestuur van dit fonds, waarin het RbTT een lid benoemde, werd gevormd door M. Smith (voorzitter), Mr. A.M.C.J. Steinkühler (secretaris), T.C. Beerens (lid) en drs S.C. Bakkenist (lid). Voor de uitvoering van de wachtgeldregeling werd per 1 juni 1941 een Uitvoerend Bureau opgericht, waarvan de leiding werd opgedragen aan de heer C. Gabriëls. Over de opheffing van het Wachtgeldfonds zijn in het archief geen gegevens aangetroffen.
Organisatieoverzicht van het Rijksbureau voor Tabak en Tabaksprodukten te Den Haag
Direktie: Joh. Reijnen/A. Polak
Deze was belast met de algehele leiding van het Bureau, het contact met de Nederlandse en Duitse instanties, het contact met de hoofden der afdelingen en het contact met de media.
Secretariaat: J. Bronkhuyzen, J.S. Carmiggelt (adjunct)
De secretaris behandelde de algemene zaken en de algemene regelingen (principiële kwesties bleven het domein van de direktie), verdeelde de correspondentie en maakte de Duitse vertalingen.
Afdelingen
Algemene Zaken: supervisie over de afdelingen
Comptabiliteit: S.C. Bakkenist (administratie), J.A.v.d.Schalie (controle).
Prijzen: respektievelijk verantwoordelijk voor beheer van binnenkomende gelden, statistische verwerking van gegevens en bijhouden van quoteringen, controle op het gebied van produktie, verbruik en prijsstelling en het voorbereiden van uit te vaardigen prijsvoorschriften (en eventueel het doorgeven van overtredingen aan de Centrale Crisis Controle Dienst, de accountantsdienst van het Ministerie van Handel, Nijverheid en Scheepvaart en de Gemachtigde voor de Prijzen).
Juridische Zaken: Jhr. Mr. E.R.D. Elias
Afdeling ruwe tabak: J.Overweg
Afdeling kerftabak: J. Schneiders
Afdeling sigaren: J.C. Bos
Afdeling sigaretten: L.A. Meyer. Verantwoordelijk voor regelingen m.b.t. het onder de afdeling ressorterende tabaksprodukt en de verlening van dispensaties.
Afdeling distributie van tabaksprodukten: A.C.Koorenhof. Verantwoordelijk voor regelingen inzake distributieaangelegenheden, het treffen van maatregelen tegen overtreders, behandeling van klachten en regeling van de verdeling van verschillende bijzondere opdrachten tot aflevering over de producenten.
Per 1 mei 1945 ontstond de Economische Afdeling onder leiding van J.A. van der Schalie. Deze afdeling werd o.a. belast met de planning van tabaksaankopen, produktie en distributie, prijsvormingsaangelegenheden en, na de bevrijding, het regelen van schadevergoeding van door de Duitsers ontvreemde tabak en apparatuur. In december 1946 werd de reorganisatie afgerond waartoe de Minister van Economische Zaken op 1 augustus van dat jaar opdracht had gegeven. Na deze operatie ontstonden de 5 nieuwe afdelingen Interne Controle en Organisatie, Economische Zaken, Inkopers, Tabakstechnici en Beheer.
Geschiedenis van het archiefbeheer
Archiefvorming beheer en overdracht.